【裁判字號】    90,簡上,36
【裁判日期】    900416
【裁判案由】    給付租金
【裁判全文】
臺灣臺中地方法院民事判決  九十年度簡上字第三六號
    上  訴  人  甲○○
    被上訴人    乙  ○
右當事人間請求調整租金事件，上訴人對於中華民國八十九年十二月二十日本院豐原
簡易庭第一審判決（八十九年度豐簡字第五八０號），提起上訴，本院判決如左：
    主      文
原判決關於命上訴人向被上訴人承租坐落臺中縣潭子鄉○○段四七四之二三地號土地
如附圖所示Ａ、Ｂ部分，面積壹佰肆拾伍平方公尺之年租金，自民國九十年一月一日
起調整為新台幣肆萬壹仟柒佰陸拾元整部分，暨除確定部分外訴訟費用之裁判均廢棄
。右廢棄部分，被上訴人在第一審簡易之訴駁回。
第一（除確定部分外）、二審訴訟費用由被上訴人負擔。
    事      實
甲、上訴人方面：
一、聲明：
  (一)原判決不利於上訴人部分廢棄。
  (二)右廢棄部分，駁回被上訴人在第一審之訴。
二、陳述：除與原判決記載相同者，茲引用之外，補稱：
  (一)上訴人所有門牌號碼台中縣潭子鄉○○路○段十號房屋，原係上訴人之父劉阿牛
    於民國三十五年間向被上訴人之前手承租基地所建者，嗣上訴人之父於六十三年
    一月二十九日死亡後即由上訴人繼承地上房屋及土地之租賃權；被上訴人買受本
    件系爭土地後，因兄弟分產而將土地分割為四七四之二三、四七四之二六地號筆
    土地，致上訴人所有之房屋一部分跨占四七四之二六地號土地，是該四七四之二
    三、四七四之二六地號二筆土地所有權人即應為共同出租之債權人，而被上訴人
    僅為四七四之二三土地之土地所有權人，其單獨起訴而未與四七四之二六地號土
    地所有權人一同起訴，依法即有未合，原審未予程序駁回而為實體判決，即有未
    當。
  (二)又調整租金除應斟酌不動產之價值外，所處位置及其四周工商繁榮情形與鄰地租
    金為比較外，更應注意承租人利用該租賃物之價值與所得之利益；本件系爭土地
    位於靠山邊之巷內，其巷道約僅一公尺寬，原審謂約二公尺寬與事實不符。又巷
    口之竹筍店、檳榔攤、麵店等均為攤販，並非商店；再鄉村人口多外出找工作，
    是人口並不多。且九二一震災之後，地價下降，而承租人所租之系爭土地僅建有
    一般鄉村住家，並無獲得任何特別之利益可言。另系爭土地週遭並無工商繁榮之
    條件，而鄰近訴外人曾金龍承租之國有土地租金每月僅新台幣（下同）七十九元
    ，亦有上訴人在原審提出之租賃契約可證，原審未加斟酌，應有未合。
  (三)租金調整之基準應以被上訴人申報總價為其計算之基礎，並非以土地公告現值為
    計算之標準；本件原審判決依被上訴人之主張，以每平方公尺六千元為基準調整
    租金，惟查該六千元為公告現值，並非申報地價，而被上訴人八十九年七月之申
    報地價僅為每平方公尺七百二十元，顯非六千元，原審疏未調查，率以每平方公
    尺六千元計算，顯與事實不符。再土地法第九十七條之調整租金以不超過土地及
    其建築物申報總價額百分之十為限，並非固定為百分之十；準此，上訴人每年已
    給付八千元之租金應已足夠，調整租金應以每年八千元為適當，被上訴人請求逾
    此之部分，應為無理由。
三、證據：提出土地登記簿謄本及存證信函各一件為證。
乙、被上訴人方面：
一、聲明：
    駁回上訴。
二、陳述：除與原判決記載相同者，茲引用之外，補稱：
    出租人僅為被上訴人一人而已，且其起訴請求部分亦僅為上訴人所占有被上訴人
    土地部分，其餘與被上訴人並無關聯；又八十九年七月份被上訴人並未前往主管
    機關申報地價，是政府自己調整的。再原審判決之計算方式並不會太高。
    理      由
一、本件被上訴人起訴主張上訴人占用被上訴人所有坐落臺中縣潭子鄉○○段四七四
    之二三地號土地如附圖所示Ａ、Ｂ部分，面積一百四十五平方公尺興建房屋使用
    ，已有數十年，兩造已成不定期租賃，而上訴人於八十九年二月二十四日以存證
    信函送達郵政匯票八千元，表示給付八十九年度之租金。然查本件係爭土地之公
    告現值業經調整為每平方公尺六千元，而有關租金數額兩造爭議已久，並經被上
    訴人向台中縣潭子鄉公所調解委員會申請調解未成立，爰依土地法第一百零五條
    準用同法第九十七條之規定，聲請調整以申報地價總額年息百分之十計算租金，
    即應調整租金為年租金八萬九千四百元。原審以年息百分之六計算調整租金，伊
    不認為會太高，上訴人之上訴應無理由，應駁回其上訴（原審判決駁回被上訴人
    請求調整租金超過四萬一千七百六十元及假執行之聲請部分，未據聲明不服）。
    上訴人則以其所有房屋跨占四七四之二三、四七四之二六地號二筆土地，是該四
    七四之二三、四七四之二六地號二筆土地所有權人即應為共同出租之債權人，而
    被上訴人僅一人起訴，應不合法。又調整租金應斟酌不動產之價值外，所處位置
    及其四周工商繁榮情形與鄰地租金為比較外，更應注意承租人利用該租賃物之價
    值與所得之利益；本件系爭土地位於靠山邊之巷內，其巷道約僅一公尺寬；且巷
    口之竹筍店、檳榔攤、麵店等均為攤販，並非商店，承租人所租之系爭土地僅建
    有一般鄉村住家，並無獲得任何特別之利益可言。再租金調整之基準應以被上訴
    人申報總價為其計算之基礎，並非以土地公告現值為計算之標準；原審判決依被
    上訴人之主張，以每平方公尺六千元計算調整租金；惟查該六千元為公告現值，
    並非申報地價，而被上訴人八十九年七月之申報地價僅為每平方公尺七百二十元
    ，顯非六千元，原審疏未調查，率以每平方公尺六千元計算，顯與事實不符。再
    土地法第九十七條之調整租金以不超過土地及其建築物申報總價額百分之十為限
    ，並非固定為百分之十；準此，上訴人每年已給付八千元之租金應已經足夠，被
    上訴人之請求顯無理由等語資為抗辯。
二、本件被上訴人主張其所有系爭土地如附圖所示Ａ、Ｂ部分為上訴人所占用並興建
    房屋使用，兩造有不定期租賃契約，而上訴人八十九年僅繳租金八千元，且關於
    租金之爭議經調解不成立等事實，業經被上訴人提出土地登記簿謄本、存證信函
    、調解不成立證明書等為證；且上訴人對於兩造有不定期租賃契約及年繳租金為
    八千元等事實復不爭執；並經原告法院調閱本院豐原簡易庭八十七年度豐簡字第
    六０二號案卷核閱屬實，有該判決一件附卷可參，堪認被上訴人主張此部分之事
    實為屬真實。又本件系爭土地之環境經原審法院至現場勘驗結果，係位於台中縣
    潭子鄉○○路旁約二公尺寬巷道之內，巷內僅有上訴人居住，房屋呈Ｌ型，前有
    空地，巷口有竹荀店、檳榔攤、理髮店（已無營業）、麵店、田庄黑豬肉店（無
    營業），其旁有台中縣潭子鄉新興國小，對面為營區，巷口臨潭興路，分別通往
    台中縣潭子及台中市大坑方向，有原審勘驗筆錄、現場圖在卷可查，並有現場照
    片十幀可資佐證。另上訴人所占有使用被上訴人土地之面積，經原審法院命台中
    縣雅潭地政事務所測量結果，如附圖所示Ａ部分面積一百三十平方公尺為加強磚
    造之房舍，如附圖所示Ｂ部分面積十五平方公尺為空地，合計一百四十五平方公
    尺，亦有該所複丈成果圖在卷可稽，且該上訴人所占有之一百四十五平方公尺之
    土地均在被上訴人所有坐落台中縣潭子鄉○○段四七四之二三地號土地之上，與
    同段第四七四之二六地號土地並無關聯；又本院豐原簡易庭八十七年度豐簡字第
    六０二號判決亦僅認定兩造間就被上訴人所有之上揭土地有不定期之租賃關係，
    上訴人抗辯被上訴人與該四七四之二六地號土地之所有權人為共同出租人，應一
    同起訴云云，自不可採。從而，上訴人所承租被上訴人土地之面積應僅為一百四
    十五平方公尺，應可認定。
三、按租賃物為不動產者，因其價值之昇降，當事人得聲請法院增減其租金，民法第
    四百四十二條前段固有明文；惟按城巿地方房屋之租金，以不超過土地及其建築
    物申報總價年息百分之十為限，土地法第九十七條第一項定有明文；並土地法第
    九十七條之規定於租用基地建築房屋者，準用之，同法第一百零五條亦有明文。
    再依平均地權條例第十六條前段規定，土地所有權人未於公告期間申報地價者，
    以公告地價百分之八十為其申報地價。又所謂「價值之昇降」，係指租賃物本身
    之價值於租賃契約成立後，有昇降者而言。而決定增減之標準，仍以租賃物本身
    之交易價值為依據，亦即應以土地繁榮程度，及與鄰地租金之比較，稅額之增加
    等情形為準，並無必須增至法定最高額之理。查本件系爭土地被上訴人於八十九
    年度並未在公告期間申報地價，業據被上訴人於本院審理時陳述明確，自應以公
    告地價之百分之八十為其申報地價；而系爭土地於八十九年之申報地價為每平方
    公尺七百二十元（公告地價為九百元），此有上訴人提出之土地登記簿謄本一件
    可稽。是本件上訴人所承租被上訴人所有系爭土地之申報總價為一百四十五平方
    公尺乘七百二十元等於十萬零四千四百元。又兩造關於本件租賃約定之租金為年
    租金八千元，與租賃標的土地之申報總價換算年息，則租金約為申報總價年息百
    分之七點六六。而查本件系爭土地地目為丙種建築用地，位於台中縣潭子鄉○○
    路旁約二公尺寬巷道之內，巷內僅有上訴人居住，房屋呈Ｌ型，前有空地，巷口
    有竹荀店、檳榔攤、理髮店（已無營業）、麵店、田庄黑豬肉店（無營業），其
    旁有台中縣潭子鄉新興國小，對面為營區，巷口臨潭興路，分別通往台中縣潭子
    及台中市大坑方向，業如前述；本院斟酌上情，並依前揭法律規定，及有關決定
    增減租金之說明，認兩造所約定租金為年租金八千元，已佔申報總價年息百分之
    七點六六，尚屬適當，其租金並無偏低之情形，是被上訴人起訴聲請調整租金，
    為屬無據，應予駁回。原判決誤以土地公告現值每平方公尺六千元之百分之八十
    為基準，而計算本件系爭土地之申報總價為每平方公尺四千八百元，並據以調整
    租金為按申報總價年息百分之六計算，應自九十年一月一日起調整為新台幣四萬
    一千七百六十元及命上訴人負擔訴訟費用部分，自有未洽，上訴意旨指摘原判決
    此部分不當，求予廢棄改判，為有理由，應由本院予以廢棄，改判如主文第二項
    所示。
據上論結，本件上訴為有理由，依民事訴訟法第四百三十六條之一第三項、第四百五
十條、第七十八條，判決如主文。
中      華      民      國    九十      年      四      月      十六    日
                          臺灣臺中地方法院民事第三庭
~B審判長法官  張瑞蘭
~B法      官  莊嘉蕙
~B法      官  林源森
右為正本係照原本作成
不得上訴
中      華      民      國    九十      年      四      月       十七    日
~B法院書記官


司法院資訊處製作；財團法人民間司法改革基金會備份。
